臺灣高等法院刑事判決
109年度上訴字第483號
上  訴  人  臺灣新北地方檢察署檢察官
被      告  連國成


選任辯護人  廖穎愷法扶律師
上列上訴人因被告強盜等案件，不服臺灣新北地方法院108年度
訴緝字第28號，中華民國108年12月10日第一審判決（起訴案號
：更名前臺灣板橋地方法院檢察署97年度偵緝字第2549號），提
起上訴，本院判決如下：
    主  文
上訴駁回。
    理  由
一、檢察官公訴意旨
　被告連國成與高志輝（綽號企鵝、臺灣新北地方檢察署另行處
  理）、真實姓名年籍不詳之成年男子2 人、真實姓名年籍不詳
  之成年女子1 人，共同意圖為自己不法之所有，推由被告出面
  ，於民國92年9 月4 日以行動電話聯絡喬登旅行社員工林峻賢
  （綽號泰山），佯稱為廣源電子公司林先生，欲辦理員工旅遊
  ，與林峻賢相約於翌日（9月5日）至臺北縣○○市（現改制為新
  北市○○區○○○街00號嘉緣汽車旅館（下稱嘉緣旅館）洽談相關
  事宜。嗣被告先於9月5日下午3 時許，向嘉緣旅館辦理登記住
  宿208 號房，林峻賢與喬登旅行社旅遊部經理陳柏龍則於同日
  晚間7時許，一同到達嘉緣旅館，由被告引導至嘉緣旅館208 
  號房內，高志輝即持客觀上足以危害人生命、身體安全可供兇
  器使用之西瓜刀架在林峻賢脖子上，喝令林峻賢、陳柏龍坐在
  床上，並對林峻賢恫稱：你如果亂動，我就給你死等語，以此
  脅迫方式致林峻賢心生畏懼而不能抗拒，剝奪林峻賢、陳柏龍
  之行動自由，同時由1名成年男子藉此逼迫林峻賢簽立面額各
  為新台幣（下同）30萬元之本票2張與借款金額各為30萬元之
  借據2張，高志輝並強取林峻賢台北國際商業銀行00000000000
  00 帳號金融卡，喝令林峻賢說出提款密碼後，交由同夥之成
  年男子、女子各1 名提領現金10萬元得逞；在高志輝強逼林峻
  賢簽立本票、借據期間，被告則帶陳柏龍至1樓陳柏龍所駕駛
  之00-0000車號自小客車上，由被告坐在副駕駛座看管，持續
  剝奪陳柏龍之行動自由數十分鐘。迨高志輝一夥人取得款項後
  ，同日晚間8 時10分方辦理退房手續，釋放林峻賢、陳柏龍後
  離去，高志輝並交付現金2 萬元給被告。因認被告涉犯刑法第
  330 條第1 項之加重強盜罪嫌、第302 條第1 項之非法剝奪他
  人行動自由罪嫌，2罪有牽連關係，依修正前刑法第55條後段
  ，從較重之刑法第330 條第1 項加重強盜罪嫌論處云云。
二、被告答辯要旨
　被告坦承與高志輝相認識，於92年9月4日冒名為廣源電子公司
  林先生，以洽談公司員工旅遊事宜，邀約喬登旅行社員工林峻
  賢至嘉緣旅館，9月5日雙方會商後，被告自高志輝處取得2 萬
  元現金等情，惟堅不承認有強盜犯行，辯稱：高志輝欠我2萬
  元，高志輝表示林峻賢拖欠金錢，一直躲藏不出面，要向林峻
  賢索討金錢後，再返還給我，我才假裝是廣源公司的林先生，
  說公司要辦員工旅遊，約林峻賢在嘉緣旅館見面，當時高志輝
  只有說約林峻賢出面催討舊欠，其他內幕沒有跟我說，我才以
  自己名義辦理入房登記，我拿到2萬元後離開，另外2男1女是
  高志輝找的，我不認識他們，我承認妨害自由犯行，我不承認
  強盜等語。
三、被告分工妨害林峻賢、陳柏龍自由之說明
　㈠被告於97年10月2日偵查庭供稱：我把被害人林峻賢、陳柏龍
    帶上樓進入房間後，高志輝拿1把西瓜刀，陳柏龍有說要先
    走，我跟他說等他們講完一起走，後來我就跟陳柏龍一起在
    車上等候云云（偵緝卷第18頁至第19頁）；於97年11月7日
    偵查庭供稱：林峻賢與他的同事一起進來，高志輝就拿1把
    刀出來，然後高志輝跟林峻賢在樓上，我就跟林峻賢的同事
    陳柏龍一起坐在陳柏龍的車上，約半小時後，高志輝打電話
    給我說可以讓陳柏龍走，我才讓陳柏龍走等語（偵緝卷第34
    頁）；於原審108年11月12日審判庭供稱：當天我帶林峻賢
    、陳柏龍上旅館2樓時，高志輝拿西瓜刀，到車上時，我要
    求陳柏龍把汽車排檔鎖鎖上，陳柏龍有照辦，我在警偵講的
    話都實在，我承認剝奪行動自由的行為等語（原審訴緝卷第
    155頁至第157頁）；本院109年2月27日準備庭，受命法官問
    以：「是否承認妨害自由？」被告答以：「我承認有妨害」
    （本院卷第43頁），被告坦承妨害自由犯行。
  ㈡被害人林峻賢於原審108年11月12日辯論庭證稱：被告打電話
    給我，約我至嘉緣旅館討論某科技公司辦理250 人泰國旅遊
    ，我與經理陳柏龍前往，我們將車開進旅館，進入旅館時，
    我走前面先進去，再是陳柏龍，被告在最後面，我們上2樓
    就被壓制了。那裡是一個迴彎形，我們一上2樓高志輝就從
    後面拿著西瓜刀跑出來，然後將刀舉高並朝我們做類似揮舞
    的動作，然後高志輝就對我說「你被我騙來了」，他都用台
    語講，當時被告把陳柏龍帶去樓下，就留我跟高志輝還有2
    個錢莊的男子在2樓，高志輝就對我說「現在換你欠我錢了
    」，其實是他欠我錢，卻變成我要簽本票給他……我簽完本票
    ，高志輝就拿我的提款卡，高志輝說密碼一定要告訴他，提
    款卡提錢回來，他們就押我下去，當時他們拿刀子命令我們
    ，哪有可能不下去，在那種氣氛之一定要下去，我下樓看到
    被告跟陳柏龍在車上。在嘉緣汽車旅館，高志輝等人對我為
    上述行為時，當然會害怕，我沒有欠高志輝債務，但簽了2
    張本票，各30萬元，還有簽2張借據等語（原審訴緝卷第126
    頁至第135頁）。被害人林峻賢作證表示被告先假藉公司辦
    理員工旅遊名義，與被害人林峻賢相約於嘉緣旅館見面，被
    害人2人依約前往，在雙方見面後，高志輝卻揮舞西瓜刀，
    喝令、控制林峻賢、陳柏龍，逼迫證人林峻賢簽下30萬元本
    票及借據各2張，及交出銀行金融卡，被害人陳柏龍則停留
    在車上，不得馬上離開。
　㈢被害人陳柏龍於原審108年11月12日辯論庭證稱：當天會跟林
    峻賢去嘉緣旅館是因為旅遊案件，當天我開車去，將車停在
    飯店裡面的區域，上樓後，我記得有人亮西瓜刀，拿刀的男
    子叫我坐旁邊不要動，拿刀男子跟林峻賢要錢，後來1個男
    子（被告）跟我坐在我車上等，他坐於駕駛座旁邊，那名男
    子說我怕你走了之後去報警所以你暫時不能走，等事情處理
    好之後你才可以走等語（原審訴緝卷第138頁至第139頁），
    被害人陳柏龍作證表示當天其與林峻賢到達嘉緣旅館上樓後
    ，被告之同夥拿出西瓜刀壓制其2人，被告嗣將被害人陳柏
    龍帶下樓，命被害人陳柏龍暫時不能任意離開，剝奪其行動
    自由。
  ㈣共同正犯之成立，祇須具有犯意之聯絡，行為之分擔，既不
    問犯罪動機起於何人，亦不必每一階段犯行，均經參與（最
    高法院34年上字第862 號原判例參看）。凡共同犯罪之人，
    在合同意思範圍以內，各自分擔犯罪行為之一部，相互利用
    他人之行為，以達其犯罪之目的者，即應對於全部所發生之
    結果，共同負責。從前揭被告之陳述、被害人林峻賢、陳柏
    龍之證述，被告與高志輝等人分工妨害林峻賢、陳柏龍行動
    自由之犯行，足以認定。
　㈤刑法第304條強制罪，係指對於他人之生命、身體等，以現實
    之強暴脅迫手段加以危害要挾，使人行無義務之事或妨害人
    行使權利；刑法第302條之妨害自由罪，係妨害他人自由之
    概括規定、基本規定，故行為人具有一定目的，以非法方法
    剝奪人之行動自由者，除法律別有處罰較重之規定（例如略
    誘及擄人勒贖等罪），應適用各該規定處斷外，如以使人行
    無義務之事，或妨害人行使權利為目的，而剝奪他人行動自
    由，即祇成立本罪，不應再依同法第304條論處（最高法院9
    3年度台上字第3309號判決參看）。本件被告與高志輝等人
    ，在嘉緣旅館分工持續逼迫被害人林峻賢及陳柏龍不得自由
    離去，已達剝奪被害人2人行動自由之程度，應構成刑法第3
    02 條妨害自由罪，不再論以同法第304條之強制罪。有關限
    制被害人林峻賢自由部分，原審認被告僅構成強制罪，尚有
    誤會，應予指正。
四、被告欠缺不法所有主觀犯意之說明
　㈠刑法第328 條第1 項規定：「意圖為自己或第三人不法之所
    有，以強暴、脅迫、藥劑、催眠術或他法，至使不能抗拒，
    而取他人之物或使其交付者，為強盜罪，處5 年以上有期徒
    刑」，故刑法上之強盜罪、加重強盜罪，係以行為人主觀上
    有為自己或他人不法所有之意圖，客觀上以對被害人施以強
    暴、脅迫、藥劑、催眠術或他法之強制手段，至使不能抗拒
    ，而取他人之物或使其交付為其基本要件。是以，檢察官如
    認被告觸犯強盜罪、加重強盜罪，就被告主觀上有何為自己
    或第三人不法所有之意圖，應負舉證責任。
　㈡被告於97年11月7日偵查庭供稱：我是在大陸認識高志輝，他
    向我借錢，因高志輝說有人欠他錢，要我把那個人約出來，
    那個人就是在庭的林先生，所以我打電話給林峻賢，以公司
    要辦旅遊的名義約他到汽車旅館，林峻賢與他的同事一起進
    來，高志輝就拿一把刀出來，對林峻賢說「你對得起我嗎」
    ，我以為真的是林峻賢欠高錢等語（偵緝卷第34頁），表示
    共犯高志輝向其告貸2萬元，共犯高志輝聲稱被害人林峻賢
    欠錢，如向被害人林峻賢討回欠款，即可償還自己金錢，否
    認有不法所有之意圖。
　㈢被告以自己姓名及年籍資料投宿於嘉緣旅館208 號房，業經
    證人即嘉緣旅館櫃台服務人員羅淵齡於警偵證述屬實（第25
    15號核退卷第13頁至第17頁、他字卷第15頁），並有嘉緣旅
    館92年9 月5 日住宿登記表附卷可參（第2515號核退卷第26
    頁），倘被告確有為自己或第三人不法所有之意圖，當不會
    僅僅因2萬元即將自己真實姓名年籍填寫在住宿資料上，自
    曝行蹤，增加治安機關查緝之風險。
　㈣被害人林峻賢於97年11月7日偵查庭證稱：當時是被告帶我到
    旅館2 樓，打開門才看到高志輝，高志輝就說「對得起我嗎
    ？」，因我一進去旅館高志輝就拿刀出來壓制我，所以對方
    說什麼，我們都說「是是是對對」，期間被告有叫高志輝把
    刀放下不要拿在手上一直揮，後來被告就跟我同事陳柏龍出
    去等語（偵緝卷第35頁）；被害人陳柏龍於原審108年11月1
    2日辯論庭亦證稱：我在警詢筆錄所講的情況都是對的，當
    然有說「對對對」等語（原審訴緝卷第143頁至第144頁），
    被害人林峻賢、陳柏龍均作證表示當時其2人有說「對對」
    等詞。尤其，證人林峻賢在共犯高志輝稱：「對得起我嗎?
    」亦稱有回答「是是是對對」，並未解釋其何以對不起共犯
    高志輝，而共犯高志輝持刀揮舞時，被告亦有阻止高志輝危
    險動作，足見被告所辯其認高志輝與林峻賢間確有債權債務
    糾紛，其無不法所有之意圖，尚非全然無稽。　
　㈤本院遍查全卷事證，查無積極證據足以證明被告有意圖為自
    己或第三人不法所有之強盜犯行，因檢察官所舉證據，無法
    達於通常一般之人均不致有所懷疑，而得確信被告有結夥三
    人以上攜帶凶器強盜犯行為真實之程度，自屬不能證明被告
    犯強盜罪或加重強盜罪。公訴意旨認被告就被害人林峻賢部
    分，涉犯刑法第330 條第1 項結夥三人以上攜帶兇器強盜罪
    ，容有違誤。
五、新舊法之比較
　刑法施行法第8 條之1 規定：「於中華民國94年1 月7 日刑法
  修正施行前，其追訴權或行刑權時效已進行而未完成者，比較
  修正前後之條文，適用最有利於行為人之規定」。本件被告92
  年9月5日行為後追訴權時效即開始進行，至追訴權時效完成前
  ，刑法業於94年2 月2 日修正公布，並自95年7 月1 日起施行
  ，修正前刑法第80條第1項原規定：「追訴權，因左列期間內
  不行使而消滅：㈠死刑、無期徒刑或10年以上有期徒刑者，20
  年。㈡3 年以上10年未滿有期徒刑者，10年。㈢1 年以上3 年未
  滿有期徒刑者，5 年。㈣1 年未滿有期徒刑者，3 年。㈤拘役或
  罰金者，1 年。」修正後刑法第80條第1項規定：「追訴權，
  因下列期間內未起訴而消滅：㈠犯最重本刑為死刑、無期徒刑
  或10年以上有期徒刑之罪者，30年。㈡犯最重本刑為3 年以上1
  0年未滿有期徒刑之罪者，20年。㈢犯最重本刑為1 年以上3 年
  未滿有期徒刑之罪者，10年。㈣犯最重本刑為1 年未滿有期徒
  刑、拘役或罰金之罪者，5 年。」比較新舊法結果，修正後刑
  法第80條就各刑事犯罪之追訴權期間均較長，自以修正前規定
  較有利於被告，是依刑法施行法第8 條之1 規定，本件應適用
  修正前刑法計算追訴權時效期間。　　
六、被告妨害自由犯行追訴權時效已完成
  ㈠被告最後犯罪行為完成日為92年9月5日，更名前臺灣板橋地
    方法院檢察署（現改制為臺灣新北地方檢察署）檢察官於92
    年12月31日實施偵查（海山警察分局刑事案件報告書，見第
    655 號核退卷第1頁），嗣因被告逃匿，於93年8 月31日發
    布通緝（偵卷第16頁），97年10月2日緝獲（偵緝卷第1頁）
    ，並於98年1月23日提起公訴（偵緝卷第41頁至第42頁反面
    ），98年2月24日繫屬原審法院（原審訴字卷第1頁），嗣因
    被告避匿不見，傳拘無著，於98年9月15日再度發布通緝（
    原審訴字卷第101 頁），並於108年3月17日查獲被告而撤銷
    通緝等情，有各該卷證及本院被告前案紀錄表可稽。
　㈡被告逃匿，經2次發布通緝，致偵查、審判不能進行，依法應
    一併計算該項追訴期間4分之1，而被告所犯刑法第302 條第
    1 項之妨害自由罪，其最重本刑為有期徒刑5 年，依修正前
    刑法第80條規定，其追訴權時效原為10年，再加計4分之1，
    為12年6 月。
　㈢依此計算，檢察官自92年12月31日開始偵查本案，至第1次於
    93年8月31日發布通緝日共8月，加計原審98年9 月15日發布
    通緝日，減第1次通緝到案日97年10月2 日，為11月13日，
    此部分依司法院釋字第138 號解釋，開始實施偵查或審判進
    行中迄發布通緝前，乃檢察官、法院依法行使偵查、起訴、
    審判之程序，追訴權既無不行使之情形，不生時效進行問題
    ，惟應扣除提起公訴之98年1 月23日起至繫屬於原審之98年
    2 月24日期間為1 月1 日，故有關被告追訴權之時效，業於
    原審通緝到案前之106年9月17日即告完成（92年9月5日+12
    年6月+8月+11月13日-1月1日＝106年9月17日），是本件被告
    妨害自由之犯行，追訴權時效業已完成，依刑事訴訟法第30
    2條第2款規定，應諭知免訴之判決。
七、原判決及檢察官上訴之評斷
　㈠本件被告行為時欠缺為自己或第三人不法所有之意圖，自不
    能與高志輝等人一同論以結夥三人以上攜帶兇器強盜罪，雖
    被告與高志輝等人有限制證人林峻賢、陳柏龍行動自由犯行
    ，然僅成立刑法第302條第1項妨害自由罪，不再另論刑法第
    304條第1項之強制罪，前已詳述，原審認被告就加害林峻賢
    部分，構成刑法第304 條第1 項之強制罪，就加害陳柏龍部
    分，構成第302 條第1 項之妨害自由罪，論罪有所不同，因
    被告犯上開2罪追訴權時效，依通緝加計4分之1追訴期間後
    ，均為12年6月，本件追訴權時效已於106年9月17日完成，
    原審為免訴判決之諭知，其結論並無二致，應予維持。
  ㈡檢察官上訴意旨，雖以依被害人林峻賢、陳柏龍之指述，被
    告應構成刑法第330條第1項結夥三人以上攜帶兇器強盜罪，
    依修正前刑法第80條規定，法定追訴權時效為20年，本件時
    效尚未完成等語，然被告確無不法所有之意圖，無從以加重
    強盜罪相繩，僅能論以妨害自由罪，業經本院一一說明如前
    ，檢察官上訴，無非係就原審依職權所為取捨及心證形成之
    事項，再事爭執，並未提出其他確切證據證明被告有不法所
    有之意圖，其上訴為無理由，應予駁回。
據上論斷，應依刑事訴訟法第368條，判決如主文。
本案經檢察官陳盈錦、吳育增提起公訴，檢察官陳亭君提起上訴
，檢察官黃東焄到庭執行職務。
中　　華　　民　　國　　109 　年　　4 　　月　　22　　日
     　　　　　　 刑事第一庭    審判長法　官  周政達
                                      法　官  程克琳
                                      法　官  曾德水
以上正本證明與原本無異。
如不服本判決，應於收受送達後20日內向本院提出上訴書狀，其
未敘述上訴之理由者並得於提起上訴後20日內向本院補提理由書
（均須按他造當事人之人數附繕本）「切勿逕送上級法院」。
                                      書記官  陳怡君
中　　華　　民　　國　　109 　年　　4 　　月　　22　　日